【裁判字號】    95,上,305
【裁判日期】    951014
【裁判案由】    拆屋還地等
【裁判全文】
臺灣高等法院民事判決                   95年度上字第305號
上  訴  人  丙○○○
訴訟代理人  劉師婷律師
被上訴人    甲○
            丁○○
            乙○○○
共      同
訴訟代理人  徐士斌律師
上列當事人間請求拆屋還地事件，上訴人對於中華民國95年2月
16日臺灣板橋地方法院94年度訴字第1263號第一審判決提起上訴
，本院於95年10月3日言詞辯論終結，判決如下：
    主  文
上訴駁回。
第二審訴訟費用由上訴人負擔。
    事實及理由
一、上訴人起訴主張：坐落台北縣三重市○○段62地號土地為伊
    所有，遭被上訴人乙○○○、甲○、丁○○等無權占用建有
    地上物即門牌號碼台北縣三重市○○○街86巷1號，被上訴
    人稱系爭房屋以被上訴人乙○○○之子翁文良登記為納稅義
    務人，於民國（下同）94年3月8日由翁文良以新台幣（下同
    ）50萬元出售予被上訴人丁○○，是依其所言，被上訴人丁
    ○○就系爭房屋取得事實上之處分權，伊得依民法第767條
    之規定，訴請被上訴人丁○○拆除系爭房屋，被上訴人甲○
    、乙○○○自系爭房屋遷出，將基地交還。又按無權占有他
    人之土地，可獲得相當於租金之利益，為社會通常之觀念。
    被上訴人乙○○○雖稱現無占用系爭土地，惟被上訴人丁○
    ○、甲○在原法院勘驗現場時卻指稱系爭房屋由被上訴人乙
    ○○○占用，應認為被上訴人乙○○○亦為占有人。被上訴
    人等三人既無權占用伊所有之系爭土地，即受有相當於租金
    之不當得利，伊自得請求被上訴人等返還五年內相當於租金
    之不當得利。而系爭地號89至93年度之申報地價均為新台幣
    （下同）10800元，該建物占用面積約71.68平方公尺，伊得
    請求算至94年8月4日止最近5年相當於租金之不當得利386,
    683元暨法定遲延利息。被上訴人等並應按年給付上訴人
    77,414元至返還土地之日止等情，因求為：(一)被上訴人丁○
    ○應將坐落台北縣三重市○○段62地號土地上之建物，即門
    牌號碼台北縣三重市○○○街86巷1號1層樓面積66.86平方
    公尺、2層71.68平方公尺及3層71.68平方公尺拆除。(二)被上
    訴人甲○、丁○○、乙○○○應自第一項所示之土地遷出，
    並將該部分土地返還上訴人。(三)被上訴人甲○、丁○○、乙
    ○○○應給付上訴人386683元，並自準備（三）狀繕本送達
    之翌日起至清償日止，按年息百分之五計算之利息。(四)被上
    訴人甲○、丁○○、乙○○○自94年10月4日起至遷讓返還
    第一項所示土地之日止，按年給付上訴人77414元。(五)就第
    一、二項聲明，上訴人願供擔保，請准宣告假執行。
二、被上訴人則以：訴外人即被上訴人乙○○○之公公翁禎祥於
    43年10月15日向當時系爭土地所有權人即上訴人之被繼承人
    蔡坤成及共有人蔡火源租用系爭地號土地內之21坪建築房屋
    居住使用，約定租金每坪每年蓬萊白米6台斤，租期不拘，
    嗣因翁禎祥長子翁慶萬於49年8月2日娶媳乙○○○，人口增
    加，經地主同意，於49年底重建占地約25坪之二層磚造房屋
    ，又因租地非長久之計，乃於50年1月6日與地主蔡坤成簽訂
    不動產買賣契約書，買賣系爭土地約25坪，並給付定金500
    元，惟因土地尚未辦理過戶登記，仍須繳交地租，遂於50年
    2月13日給付地租白米150台斤，此即買賣契約末段所書「租
    賃土地白米壹佰伍拾斤（台斤）民國伍拾年貳月拾參日由買
    主付清之」（6台斤×25坪=150台斤），其後翁禎祥、翁陳
    詣、翁慶萬、乙○○○每年均有繳交地租予地主，後來租金
    也交給上訴人，嗣後上訴人跟翁慶萬說系爭土地被查封，不
    用再繳租金，他也不會過來收，迄上訴人通知前有繳交租金
    ，被上訴人乙○○○自有權使用系爭土地。嗣系爭房屋由翁
    慶萬之長子翁文良單獨繼承取得，翁文良又於94年3月8日將
    系爭房屋出售與被上訴人丁○○，由被上訴人丁○○取得事
    實上處分權，而系爭房屋因道路拓寬有部分被拆除，丁○○
    將未拆除部分再以磚塊重砌整修，並未拆除重建。按租用基
    地建築房屋，承租人房屋所有權移轉時，其基地租賃契約對
    於房屋受讓人繼續存在，民法第426條之1定有明文。故被上
    訴人丁○○亦得對上訴人主張基地租賃權，並非無權占有。
    而被上訴人甲○並未居住於系爭房屋，被上訴人乙○○○亦
    於系爭房屋出售時遷出，是上訴人請求被上訴人丁○○拆除
    系爭房屋，請求被上訴人甲○、乙○○○自系爭房屋遷出及
    給付不當得利，均無理由等語置辯。
三、原審判決駁回上訴人之訴，上訴人不服提起上訴，其上訴聲
    明為：(一)原判決廢棄。(二)被上訴人丁○○應將坐落台北縣三
    重市○○段62地號土地上之建物，即門牌號碼台北縣三重市
    ○○○街86巷1號1層樓面積66.86平方公尺、2層71.68平方
    公尺及3層71.68平方公尺拆除。(三)被上訴人甲○、丁○○、
    乙○○○應自第二項所示之土地遷出，並將該部分土地返還
    上訴人；並應給付上訴人386,683元，及自94年12月10日起
    至清償日止，按年息百分之五計算之利息。(四)被上訴人甲○
    、丁○○、乙○○○自94年10月4日起至遷讓返還第二項所
    示土地之日止，按年給付上訴人77,414元。(五)第一、二審訴
    訟費用由被上訴人負擔。(六)第二、三、四、五聲明上訴人願
    供擔保，請准宣告假執行。被上訴人答辯聲明為：上訴駁回
    。第二審訴訟費用由上訴人負擔。
四、兩造不爭執事項：
（一）系爭土地原為三重市○○○段長泰小段10地號，其後於57
      年8月15日分割登記新增10之14地號，其後又於59年4月4
      日分割登記新增10之24至10之32地號土地，再於85年6月
      15日  分割新增10之46地號土地，於89年10月9日重測改
      為三重市○○段62地號。系爭土地於昭和19年1月7日因繼
      承原因登記為蔡火源、蔡坤成分別共有，所有權應有部分
      各二分之一，嗣蔡素貞於54年10月24日繼承蔡火源之權利
      ，上訴人於89年4月11日繼承蔡坤成之權利，上訴人起訴
      時，就系爭土地有所有權應有部分二分之一，嗣上訴人於
      94年10月19日因拍賣取得另一共有人蔡素貞之應有部分二
      分之一，而享有所有權全部。
（二）被上訴人乙○○○之公公為翁禎祥，乙○○○之夫為翁慶
      萬，乙○○○之子為翁文良，民國39年間，系爭土地上有
      木造一層房屋，嗣改造為二層磚造房屋，又於94年3月間
      道路拓寬，有拆除部分二樓磚造房屋，當時房屋稅納稅義
      務人為翁文良，翁文良於94年3月8日以50萬元出售予被上
      訴人丁○○，由被上訴人丁○○出資將房屋整建為二層半
      ，第三層頂樓部分有房屋，部分搭鐵棚。
（三）系爭房屋經台北縣三重地政事務所測量結果，其1層樓面
      積  66.86平方公尺、2層樓71.68平方公尺、3層樓（含鐵
      棚）71.68平方公尺。
五、本件經依民事訴訟法第463條、第270條之1第1項第3款規定
    ，協議並簡化兩造爭點為：
（一）被上訴人甲○、乙○○○有無占有系爭房屋？
（二）被上訴人是否有權占用？
  １、乙○○○之公公翁禎祥有無向上訴人之被繼承人蔡坤成及
      共有人蔡火源承租系爭房屋所在土地？
  ２、如有，租賃關係是否已因房屋不堪使用而消滅？
  ３、租賃關係如未消滅，上訴人於本院主張承租人違約終止契
      約，是否合於民事訴訟法第447條規定？其主張是否有理
      ？
（三）如被上訴人為無權占有，其所獲不當得利之數額為何？
六、茲就上開爭點，析述本院得心證之理由如下：
（一）被上訴人甲○、乙○○○有無居住使用系爭房屋？
  １、查系爭坐落台北縣三重市○○○街86巷1號房屋已於94年3
      月8日由被上訴人乙○○○之子翁文良出售予被上訴人丁
      ○○，被上訴人乙○○○並已88年8月4日將戶籍自系爭房
      屋遷出至台北縣三重市○○路219巷31號5樓，有不動產買
      賣契約書及被上訴人乙○○○之戶籍謄本在卷可稽（見原
      審卷第24至37頁），系爭房屋既與售予他人，被上訴人乙
      ○○○並已將戶籍遷出，被上訴人乙○○○辯稱其已無居
      住使用系爭房屋，應堪信取。
  ２、上訴人雖以被上訴人丁○○於原法院勘驗現場時供稱「
      伊與甲○並沒有居住，目前房屋係由乙○○○在使用」等
      語，主張被上訴人乙○○○為占有人，惟被上訴人丁○○
      嗣已改稱：乙○○○並未居住等語（見原審卷第155？）
      ，而被上訴人有無居住使用系爭房屋，應以其有無實際居
      住使用之事實為判斷之基礎，而不能僅憑被上訴人丁○○
      於原法院履勘時之陳述，遽認被上訴人有居住使用。而查
      原法院於現場履勘時，並無發現屬於被上訴人乙○○○所
      有之物品，置放其內（見原審卷第19頁），而房屋出售後
      ，將房屋交付買受人占有使用，是社會生活之為常態，丁
      ○○於買受房屋後，自無仍將房屋交由出賣人占有使用之
      理。被上訴人亦陳稱丁○○於買受後並未將房屋交由被上
      訴人乙○○○使用（見本院卷第111頁），證人即居住於
      系爭房屋隔壁台北縣三重市○○○街86巷1號房屋之李樺
      明亦證稱：乙○○○於出售系爭房屋時即已搬出等語（見
      本院卷第233頁），上訴人既未提出任何足資認定乙○○
      ○確實於房屋出售後仍繼續使用居住之證據，其主張系爭
      房屋迄仍由被上訴人乙○○○居住使用，應非可取。被上
      訴人乙○○○既已無居住於系爭房屋而占有系爭土地，則
      上訴人主張被上訴人乙○○○應自系爭土地中遷出，將土
      地返還上訴人，及主張被上訴人翁戴一被上訴人於系爭房
      屋出售予被上訴人丁○○後，仍應給付相當於租金之不當
      得利，即非有據。
  ３、又被上訴人甲○與丁○○固為夫妻，惟其係居住於台北縣
      三重市○○街192號2樓，未設籍亦未居住於系爭台北縣三
      重市○○○街86巷1號房屋而占用系爭土地，已據其所陳
      明，而原審於勘驗現場時並未發覺有被上訴人甲○之物品
      存放，上訴人復亦未舉證被上訴人甲○有占用之事實，被
      上訴人甲○抗辯其從未占有系爭土地，應堪信取。被上訴
      人甲○既未曾占有系爭土地，則上訴人主張被上訴人甲○
      應自系爭土地中遷出，將土地返還，並請求相當於租金之
      不當得利，亦非有據。
（二）訴外人翁禎祥即被上訴人乙○○○之公公有無向上訴人之
      被繼承人蔡坤成及共有人蔡火源承租系爭房屋所在土地？
      如有，租賃關係是否已因房屋不堪使用而消滅？
  １、查被上訴人乙○○○抗辯其公公翁禎祥於43年10月15 日
      即向系爭土地所有權人即上訴人之被繼承人蔡坤成及共有
      人蔡火源租用系爭土地建築房屋居住使用，約定租用基地
      面積21坪，租金每坪每年蓬來白米6台斤之事實，已據其
      提出契約影本一紙為憑（見原審卷第17頁），上訴人雖否
      認該租賃契約之真正，而查系爭契約之立契約書人蔡火源
      、蔡坤成、翁禎祥及代書人鄭阿昌雖均已死亡，而無從請
      其到場作證，惟系爭契約書紙質破舊有摺痕，而其內容「
      土地標示三重埔字長泰拾番壹分貳厘四毛參系之內基地貳
      十壹坪，租金每坪每年蓬萊白米六台斤依小賣價計算，繳
      納方法每年納年頭，租期不拘」，所載土地地目及面積等
      均使用日據時期之用語，足認該文書保存已有相當之時日
      ，當非被上訴人臨訟所杜撰。且其字跡與訴外人李樺明之
      被繼承人李忠信於39年1月16日與蔡火源及楊卻，就三重
      埔字長泰拾番土地所訂同為鄭阿昌代書之契約書之筆跡，
      其字體結構、字形、筆運，經核均屬相同，有該契約書在
      卷可稽（見原審卷第210頁），堪信為真正。又翁禎祥與
      翁陳詣因其子翁慶萬於49年8月2日娶媳即被上訴人乙○○
      ○，人口增加，經地主同意而於49年底重建二樓磚造房屋
      ，又於50年1月6日與地主蔡坤成簽訂不動產買賣契約書，
      買受系爭土地約25坪，並給付定金500元，後因土地尚未
      辦理過戶登記，仍須繳交地租，遂於50年2月13日給付地
      租白米150台斤等情，已據被上訴人乙○○○所陳明，並
      提出不動產買賣契約書為證（見原審卷第18頁），系爭土
      地買賣契約書既於最後附記「租賃土地白米壹佰伍拾斤（
      台斤）民國伍拾年貳月拾參日由買主付清之，土地代書事
      務所代書人吳忠」，證人李樺明亦證稱有在被上訴人乙○
      ○○家中看到上訴人向被上訴人乙○○○收取租金，時間
      大約在民國70幾年的時候等語（見原審卷第233、234 頁
      ），被上訴人乙○○○主張翁禎祥有向上訴人之被繼承人
      租用系爭土地，應屬非虛。再參諸翁禎祥於39年間於租賃
      土地上所蓋者為木造房屋（見原審卷第207頁土地登記簿
      謄本），嗣於49年間改為磚造二層房屋，乙○○○家族所
      有房屋坐落於系爭土地上已逾半世紀，於上訴人提起本件
      訴訟前，上訴人及其被繼承人均無異議，被上訴人乙○○
      ○抗辯其公公翁禎祥曾於43年間向上訴人之被繼承人蔡坤
      成及共有人蔡火源承租系爭房屋所在土地，嗣並經地主同
      意，將原先一層木造房屋改建成二層樓房等語，應可信取
      。
  ２、上訴人雖以租賃契約及訴外人李樺明所持有租金收據上蔡
      坤成之筆跡不同，否認租賃契約書之真正，惟系爭租賃契
      約書上已載明係由「鄭阿昌代書」，本即非蔡坤成所親書
      ，上訴人以此否認契約書之真正，應非可取。上訴人雖又
      以租賃契約記載租用之三重埔字長泰十番土地面積一分二
      厘四毛三糸，即12公畝6公釐約1000多平方公尺，而系爭
      房屋占用土地面積僅66.86平方公尺，主張系爭房屋所占
      有之土地，並非系爭租賃契約所載租賃標的之土地云云，
      惟查，系爭土地於日治時代明治39年6月20日登記為興直
      堡三重埔庄土名長泰十番，面積五厘一毛二系，於大正9
      年8月間與其他土地合併面積變更為一分六厘七毛，至昭
      和9年間變更為新莊郡鷺洲庄三重埔字長泰十番，並於昭
      和19年1月17日因繼承登記為蔡火源、蔡坤成各二分之一
      ，有日治時代土地謄本影本在卷可稽（見原審卷第78至82
      頁）。台灣光復後，系爭土地地號編為三重鎮三重埔字長
      泰10地號面積一分二厘四毛三系（即12公畝六公釐）所有
      權人蔡火源等二人，有土地登記簿謄本在卷可稽（見原審
      卷第83頁），核與被上訴人所提基地租賃契約書及不動產
      買賣契約書上記載之不動產標示相符。又依土地登記簿謄
      本所載，系爭三重埔段長泰小段10地號於57年8月15日分
      割登記新增10之14地號（見原審卷第86頁），於59年4月4
      日分割登記新增10之24至10之32地號，於85年6月15日分
      割登記新增10之16地號（見原審卷第87頁），於89年10月
      9日地籍圖重測改編為三重市○○段62地號，面積82.23平
      方公尺（見原審卷第189），土地租賃契約書所載之三重
      埔字長泰十番土地，既經幾次分割出其他地號土地，其土
      地面積自逐次減少，且重測後之土地地號編為三重市○○
      段62號，上訴人以原三重埔字長泰十番土地面積為12公畝
      6公釐約1000 多平方公尺，主張系爭房屋所占有之土地，
      並非系爭租賃契約所載租賃標的之土地云云，並非可取。
  ３、上訴人雖又以60至69年間白米平均價格計算，白米126台
      斤之價格介於544.32元至1738.8元間，與被上訴人乙○○
      ○所稱之300元，差距甚大，主張並無租賃契約存在云云
      ，惟查上訴人主張60年至69年間白米平均價格在4.32元至
      13.8元間，固據其提出60-69年蓬萊白米年平均價格表為
      憑（見本院卷第27頁），而被上訴人乙○○○於原審固亦
      陳稱之前租金一年付二、三百元而已，最高也是三百多元
      ，是在民國六十幾年的時候我有記起來給雙方蓋章，但簿
      子弄丟了等語（見原審卷第27頁），惟人的記憶往往隨時
      間之經過而漸趨糢糊，尤其對於數字之記憶，若無特殊情
      事於一定時間經過後，即難期精確無誤，被上訴人乙○○
      ○所述既為約三十多年前付租之情形，本難對於每年所付
      之金額有精確無誤之記憶，且各地之白米價格高低不一，
      批發與零售價格亦有差異，上訴人所提60至69年平均價格
      ，與租賃雙方用以計算租金之價格，是否相符？可否據為
      計算租賃之依據，均非無疑。而證人李樺明自小即住於與
      系爭房屋相鄰之三重市○○○街86巷3號，上訴人有到證
      人李樺明家中向其母親收租金，一直收到80幾年，且大約
      在70幾年的時候，有在乙○○○家中看到上訴人向乙○○
      ○收取租金，上訴人向翁家收完就到證人家收租金等情，
      已據證人李樺明結證在卷（見原審卷第233、234頁），並
      有上訴人向證人家收取租金之收據影本在卷足憑（見原審
      卷第216至224頁）。參以蔡坤成嗣並於50年1月6日與翁禎
      祥之妻翁陳詣，就系爭土地訂立買賣契約，並於買賣契約
      之批示欄載明「租賃土地白米壹佰伍拾斤（台斤）民國伍
      拾年貳月拾參日由買主付清」，有該不動產買賣契約書在
      卷可稽（見原審卷第18頁），足證翁禎祥與上訴人被繼承
      人蔡坤成間確有租賃關係存在，上訴人徒以60至69年平均
      價格計算之租額與被上訴人乙○○○依其記憶所述之數額
      不同，主張無租賃契約存在，應非可取。
  ４、上訴人又主張(一)翁禎祥之妻為翁陳詣，與不動產買賣契約
      書所載之陳脂不同、(二)契約所載面積25坪但系爭長泰段10
      地號面積有1000多平方公尺、(三)且系爭土地於57年間即已
      分割完成買受人迄未請求移轉、及(四)訂約後土地增值稅仍
      由伊繳納云云，否認上開不動產買賣契約書之真正，惟查
      ：(一)系爭土地買賣契約書所載買方姓名為「陳脂」，固與
      戶籍謄本上所載翁禎祥之妻「翁陳詣」不同（見原審卷第
      22頁），惟按昔日國人之姓名，常有學名、俗名之不同，
      且依戶籍謄本所載翁禎祥之妻翁陳詣之教育程度為不識字
      ，而買賣契約書當事人之記載，只要足供契約雙方認知確
      定其交易對象即可，並非必與戶籍上登記之姓名相同，女
      子亦非必冠夫姓。且查上開不動產買賣契約書買賣之標的
      物為翁禎祥與蔡火源、蔡坤成間租賃契約之租賃標的物，
      又不動產買賣契約記載買受人「陳脂」之住址為三重市○
      ○○街86巷1號，核與翁禎祥及其之妻翁陳詣之戶籍地址
      相同，而於該三重市○○○街86巷1號戶籍內，並無另有
      「陳脂」其人，足見土地買賣契約書上買受人「陳脂」與
      翁禎祥之妻翁陳詣應係同一人。(二)上開不動產買賣契約書
      第一條約定買賣之標的為三重埔長泰小段10地號「內」約
      25坪土地，非約定購買三重埔長泰小段10地號全部之土地
      ，上訴人以買賣契約約定之土地僅25坪，與系爭地號土地
      面積不符，否認上開買賣契約書之真正，應非可取。
      (三)又如前所述，系爭三重埔段長泰小段10地號於57年8 月
      15日分割出10之14地號（見原審卷第86頁），於59年4 月
      4日又分割出10之24至10之32地號，於85年6月15日分割再
      分割10之16地號（見原審卷第87頁）後，於89年10月9日
      地籍圖重測改編為三重市○○段62地號，面積82.23平方
      公尺（見原審卷第189），上訴人主張翁陳詣所買之系爭
      長泰小段10地號土地部分，已於57年間分割完成，核與事
      實不符。而買賣契約成立後，買賣雙方嗣未依約定行使債
      權之原因眾多，上訴人以買方未曾請求移轉登記，主張買
      賣契約為非真正，亦非可取。(四)查上開買賣契約書第9條
      固約定各項稅金自買賣成立後由買方負責，惟系爭不動產
      買賣契約訂立於50年1月6日，買方請求移轉買賣標的物之
      請求權於65年1月間即已罹於時效消滅，請求權時效消滅
      後本即難期買受人繼續依約繳交系爭土地有關稅捐，上訴
      人提出其繳納93年度地價稅之稅單（見原審卷第106頁）
      ，主張買方未依約負擔系爭土地相關稅捐，否認系爭買賣
      契約書之真正，亦非可取。
  ５、上訴人雖又以系爭房屋木造建於39年，而上訴人所提租賃
      契約訂約日期為43年，主張縱有租賃契約存在，其目的非
      為建築房屋使用，且已因房屋不堪使用而消滅云云，惟按
      土地法有關租地建屋之規定，係因城市地方人口集中，其
      建築房屋基地之需求殷切，為防止土地投機，並保護基地
      承租人之利益而設。因此，城市地方，以在他人土地上有
      房屋為目的而租用基地者，無論租地後自建房屋，或承受
      前手之房屋後始租用該基地，皆應解為租地建屋契約，方
      符立法意旨（最高法院74年台上字第2562號判例意旨參照
      ），系爭租賃契約訂定時，門牌編號三重鎮○○○街86巷
      1 號之原木造房屋雖已建成，惟既係因在蔡坤成、蔡火源
      所有之系爭土地上有房屋為目的而租用基地，依上開判例
      意旨，自仍屬租地建屋契約，上訴人以系爭租賃契約成立
      在後，否認系爭租賃契約為租地建屋契約，應非可取。而
      翁禎祥原搭建者雖為木造房屋，惟嗣於49年間經地主同意
      改為磚造二層房屋，已如前述，上訴人前手出租人既同意
      翁禎祥改建磚造二層房屋繼續占用系爭，則木造房屋改建
      為磚造二層房屋後，租賃契約自仍繼續存在。而房屋是否
      已不堪使用，應以房屋之實際狀況為準，至於行政院公布
      之固定資產耐用年數表，僅係作為會計上固定資產折舊攤
      提之標準，此觀所得稅法施行細則第48條之規定自明。系
      爭磚造二層房屋並未經相關單位鑑定認已達不堪使用之程
      度，難認已不堪使用。又系爭房屋雖嗣因道路拓寬被拆掉
      一部分，但被上訴人丁○○仍願意以50萬元之價格買受，
      足認尚有其經濟上之使用價值，又被上訴人丁○○於買受
      後，係用磚頭將於道路拓寬時受破壞之部分加以重砌整修
      ，並非全部拆除重建，且三樓部分除樓梯間外，其餘均僅
      為鐵皮屋頂以遮蔽陽光，亦未擴建，業據被上訴人陳明（
      見原審卷第180頁），核與證人李樺明所述「隔壁的房子
      （指系爭房屋）跟我家一樣是二樓，二樓的材料是磚造的
      ，一樓到二樓的樑是木頭的，一樓天花板是木板，隔壁的
      房子在去年（94年）後面擴建道路隔壁的房子都塌下去了
      ，隔壁再砌磚補建起來」語相符（見原審卷第233頁）。
      而原審履勘現場所拍系爭房屋照片及上訴人所提系爭房屋
      照片，亦均可見原有之磚牆存在（見原審卷第111、132、
      229頁），亦難認系爭房屋於道路擴建而被拆除部分時已
      滅失。且被上訴人丁○○既願意以50萬元買受，足認系爭
      房屋尚有其經濟上之價值，而非不已不堪使用。況按租用
      建築房屋之基地，非有土地法第103條所列各款情形之一
      ，出租人不得收回，縱該地上所建之房屋因故滅失，而租
      用基地之契約要未失其存在，承租人仍得申請重建，且其
      申請重建之屋，除契約別有約定者從其約定外，不問是否
      與原狀相符，出租人均負有同意重建之義務（最高法院51
      年台上字第2987號判例意旨參照），上訴人以系爭磚造房
      屋已逾固定資產耐用年數表所載之耐用年數，主張房屋已
      不堪使用，其與乙○○○間縱有租賃關係亦已因房屋不堪
      使用而消滅，應非可取。被上訴人乙○○○於系爭房屋出
      售予被上訴人丁○○前，就系爭土地既與上訴人間有租賃
      關係存在，其占有使用系爭土地，自有正當權源。上訴人
      以被上訴人乙○○○無權占有，請求其給付最近五年內相
      當於租金之不當得利，即屬無據。
（三）被上訴人丁○○占有系爭土地是否為無權占有？
      按租用基地建築房屋，承租人房屋所有權移轉時，其基地
      租賃契約，對於房屋受讓人，仍繼續存在，民法第426 條
      之1定有明文。系爭土地原為蔡火源、蔡坤成共有，應有
      部分各二分之一，嗣蔡素貞於54年10月24日繼承蔡火源之
      權利，上訴人於89年4月11日繼承蔡坤成之權利，並於94
      年10月19日因拍賣取得蔡素貞之應有部分，而享有所有權
      全部，為兩造所不爭。而訴外人翁禎祥前向蔡火源、蔡坤
      成承租系爭土地搭建門牌號碼台北縣三重市○○○街86巷
      1號房屋，嗣系爭房屋由其子即被上訴人乙○○○之夫翁
      萬慶繼承而繼受承租人之地位，被上訴人乙○○○則於翁
      慶萬死亡後，與子翁文良共同繼受承租人之地位。翁文良
      於94年3月8日將二樓磚造房屋以50萬元出售予被上訴人丁
      ○○，有不動產買賣契約書可稽（見原審卷第24至30頁）
      ，則揆諸前揭規定，系爭基地租賃契約對於被上訴人丁○
      ○仍繼續存在。被上訴人丁○○既依民法第426條之1取得
      基地租賃之承租人地位，上訴人主張被上訴人丁○○無權
      占有，為不可採，其請求被上訴人丁○○拆屋還地及給付
      不當得利，亦非有理。
（四）又按當事人不得提出新攻擊或防禦方法。但有下列情形之
      一者，不在此限：一因第一審法院違背法令致未能提出者
      。二事實發生於第一審法院言詞辯論終結後者。三對於在
      第一審已提出之攻擊或防禦方法為補充者。四事實於法院
      已顯著或為其職務上所已知或應依職權調查證據者。五其
      他非可歸責於當事人之事由，致未能於第一審提出者。六
      如不許其提出顯失公平者。前項但書各款事由，當事人應
      釋明之。民事訴訟法第447條第1項、第2項定有明文。本
      件上訴人於原審主張兩造間就系爭土地未曾有租賃或其他
      被上訴人可合法占有之關係存在，被上訴人無正當權源，
      私自在系爭土地上興建房屋居住，為無權占有，而訴請被
      上訴人拆屋還地及給付相當於租金之不當得利。嗣於本院
      追加被上訴人乙○○○違反兩造間之租賃契約，其已發函
      終止契約，被上訴人已無占有權源之主張，核屬新的攻擊
      防禦方法。而依上開條文規定，自須有民事訴訟法第447
      條第1項各款所列情形之一，始得提出。上訴人雖以其於
      原審判決後之95年3月14日以存證信函向被上訴人乙○○
      ○終止租賃契約，且如不許其提出顯失公平，主張其於本
      院始提出之新攻擊方法合於民事訴訟法第447條第1項第2
      、6款所定情形云云。惟查，民事訴訟法第447條第1項第1
      款「事實發生於第一審法院言詞辯論終結後者」規定所稱
      之「事實」，係指得據以證明當事人於第一審所主張之訴
      訟標的基礎事實者而言，於本件即係指能證明其主張兩造
      間就系爭土地從未曾有租賃或其他被上訴人可占有之關係
      存在，被上訴人擅自占地建屋之事實。上訴人於本院所提
      其已終止租賃契約之事實，核與上開其於第一審主張之訴
      訟標的之基礎事實無涉，縱發生於第一審言詞辯論終結後
      ，亦不合於民事訴訟法第447條第1項第1款所定情形。至
      於被上訴人乙○○○將系爭房屋出售予被上訴人丁○○，
      有無通知上訴人？有無違反租約？上訴人可否終止契約？
      及上訴人是否已同意被上訴人丁○○繼續使用系爭土地？
      等爭議，既與上訴人為本件請求之基礎事實不同，亦非本
      件訴訟之標的，上訴人自仍得另訴主張，亦不生其權利無
      從維護之顯失公平之情形。上訴人提出上開新攻擊防禦方
      法，既不合於民事訴訟法第447條第1項規定但書各款規定
      之情形，即應予駁回，本院亦不得加以斟酌。另被上訴人
      既非無權占有，則兩造關於被上訴人無權占有所獲不當得
      利之數額為何之爭點，亦無再詳為斟酌論述之必要，併此
      敘明。
七、綜上所述，本件上訴人主張被上訴人無權占有系爭土地，為
    不足採，被上訴人甲○抗辯其未占用系爭土地，被上訴人乙
    ○○○、丁○○抗辯就系爭土地有租地建屋契約存在，其非
    無權占有，尚屬可信。是則上訴人本於所有權及不當得利之
    法律關係請求被上訴人丁○○應將坐落台北縣三重市○○段
    62地號土地上之建物，即門牌號碼台北縣三重市○○○街86
    巷1號1層樓面積66.86平方公尺、2層71.68平方公尺及3層
    71.68平方公尺拆除。被上訴人甲○、丁○○、乙○○○應
    自第二項所示之土地遷出，並將該部分土地返還上訴人；並
    應給付上訴人386,683元，及自94年12月10日起至清償日止
    ，按年息百分之五計算之利息。被上訴人甲○、丁○○、乙
    ○○○自94年10月4日起至遷讓返還第二項所示土地之日止
    ，按年給付上訴人77,414元，為無理由，不應准許。其假執
    行之聲請亦失所附麗，應併予駁回。原審為上訴人敗訴之判
    決，及駁回其假執行之聲請，並無不合。上訴意旨指摘原判
    決不當，求予廢棄改判，為無理由，應予駁回。
八、本件事證已臻明確，兩造其餘之攻擊防禦方法及所提之證據
    ，經審酌後認均無礙判決之結果，爰不予一一論述。
九、據上論結，本件上訴為無理由，依民事訴訟法第449條第1
    項、第78條，判決如主文。
中    華    民    國    95    年    10    月    14    日
                    民事第三庭
                        審判長法  官  林敬修
                              法  官  劉勝吉
                              法  官  張靜女
正本係照原本作成。
不得上訴。
中    華    民    國    95    年    10    月    17    日
                              書記官  廖麗蓮


司法院資訊處製作；財團法人民間司法改革基金會備份。
